臺灣高等法院高雄分院刑事判決　　　　　九十一年度上訴字第一七六五號
　　上　訴　人　台灣高雄地方法院檢察署檢察官
　　被　　　告　乙○○
　　選任辯護人　薛西全
　　　　　　　　利美利
右上訴人因被告偽造有價證券案件，不服臺灣高雄地方法院九十年度訴字第二七九一
號中華民國九十一年九月三十日第一審判決（起訴案號：臺灣高雄地方法院檢察署八
十九年度偵字第五六六六號），提起上訴，本院判決如左：
      主      文
上訴駁回。
      理      由
一、甲訴意旨略以：被告乙○○於民國（下同）八十二年十月五日起，以其弟李文雄
    名義參與林美珠所邀集每會新台幣（下同）三萬元之互助會乙會，每月五日標會
    乙次，會員共二十一人，丙○○亦以其女林陳清芳名義參與二會。八十三年一月
    五日，被告乙○○標得會款，明知其未經李文雄同意，竟擅自以其名義簽發每紙
    票額三萬元、發票日八十三年一月五日及票號一三六○二七、一三六○三一號及
    其他不詳號碼之本票多紙，交付丙○○及其他不詳之活會會員，供為收取會款之
    擔保。嗣會期進行至第十七次，林美珠倒會，丙○○持票號一三六○二七、一三
    六○三一號本票追索會款未果，始發現上情，因認被告乙○○涉有刑法第二百零
    一條之偽造有價證券犯行。
二、按犯罪事實應依證據認定之，無證據不得推定其犯罪事實；不能證明被告犯罪者
    ，應諭知無罪之判決，刑事訴訟法第一百五十四條、第三百零一條第一項分別定
    有明文。又刑事訴訟法上所謂認定犯罪事實之證據，係指足以認定被告確有犯罪
    行為之積極證據而言，如未能發現有相當證據或證據不足以證明，自不能以推測
    或擬制之方法以為裁判基礎，又認定不利於被告之事實，需依積極證據，苟積極
    證據不足為不利被告之認定時，即應為有利於被告之認定，更不必有何有利之證
    據，最高法院二十九年上字第三一０五號，四十年台上字第八六號及三十年上字
    第八一六號判例可資參照。
三、甲訴人認被告涉犯上開偽造有價證券犯行，無非係以告訴人丙○○之代理人林陳
    清芳到庭指述綦詳，並有互助會單乙紙、前開本票二紙在卷可憑，且經核對前開
    本票上之筆跡又與被告嗣於偵查中所書之字跡相若等情，為其論據。被告未於本
    院審理時到庭，惟據原審訊之被告固坦承曾以其弟李文雄之名義參與林美珠所邀
    集之互助會並簽發本票之情事，然堅決否認有前開偽造有價證券之犯行，辯稱：
    伊以胞弟李文雄之名義上會，事先曾得其同意，嗣後標得該會簽發本票，亦在其
    授權範圍之內。由於當時曾標得數會會款借予會首林美珠，被林美珠倒會一千多
    萬元，伊與林美珠間是一筆爛帳，無法弄清楚。剛好告訴人持系爭本票向法院聲
    請本票裁定，並聲請法院強制執行，查封李文雄之住宅，由於誤認系爭本票可能
    係林美珠所偽造，所以要李文雄先否認債權，提起確認本票債權不存在之訴，後
    來弄清楚之後，已與告訴人成立民事和解，並清債票款完畢，並無偽造有價證券
    之不法情事。
四、經查：
（一）被告之弟李文雄因積欠被告數萬元債務，約定按月清償部分債款，並同意被告
      以其名義將所償還之金錢用以參與林美珠所邀集之互助會之情，已據證人李文
      雄於偵查中及原審供述明確（見偵查卷第二七頁、原審九十一年五月七日訊問
      筆錄）。又八十七年間告訴人丙○○持發票人為李文雄之本票追索，李文雄向
      原審提確認告訴人所持之本票債權不存在之訴（原審八十七年度鳳簡字第一一
      五一號以票據時效消滅判決告訴人敗訴），於該訴訟所提之準備書狀中，李文
      雄亦坦承被告曾以其名義參與互助會，僅否認曾標得會款等情，有該準備書狀
      一紙附於偵查卷可參。參諸民間互助會習慣，得標者往往會簽發本票交付與活
      會者，供作取得會款之擔保，李文雄既同意被告以其名義參與互助會，對該會
      得標後須再以其名義簽發本票之情，自應有所瞭解，足認李文雄有授權被告得
      簽發系爭本票甚明。又證人李文雄於本院調查中亦證述：我姊姊乙○○用我的
      名義參加林美珠之互助會時，她有告訴我，當時我有同意。我也有同意乙○○
      用我名義開本票給會首轉向會員收取會款等語（見本院九十一年十一月二十七
      日訊問筆錄）。又本院訊之李文雄：「林美珠倒會後，會員丙○○拿本票向你
      請求會款，你為何否認是你簽發的？」，證人李文雄則答：「他突然拿本票來
      找我，當時我並不是很了解狀況，而且乙○○告訴我說她與會首林美珠有會款
      糾紛，叫我先否認，後來了解之後，我有還告訴人六萬元，並加付二萬元利息
      等語（見同上筆錄）顯認該本票為真正，並負發票人責任。由上觀之，證人李
      文雄對於告訴人提起確認系爭本票債權不存在之訴，乃係被告與會首林美珠會
      款糾紛未釐清前之權宜措施，尚難僅憑證人李文雄提起確認本票債權不存在之
      訴乙節，遽認被告有偽造有價證券之犯行。
（二）被告於偵查中雖供稱：伊未標得李文雄之會款，不知本票係何人所簽發等情，
      然於原審已供承：本票係其所簽發，且經李文雄授權等語。其前後所供雖不一
      致，然查被告於偵查中即堅稱：伊以李文雄名義參與林美珠之互助會曾徵得李
      文雄之同意等情，而證人李文雄確同意被告以其名義參加互助會，並曾授權被
      告簽發本票，已如前述，則被告於偵查中供述未曾簽發系爭本票，雖有不實，
      然被告簽發系爭本票，既經李文雄授權，自無偽造系爭本票之情事可言。又被
      告曾標得數會會款借予會首林美珠使用之事實，除據被告供明在卷，並經證人
      林美珠於原審證實無訛（見原審九十一年七月廿三日訊問筆錄）。則被告於林
      美珠倒會後，不僅無法收回林美珠積欠之借款，尚須支付前因標會所簽發之本
      票票款，其心中不平衡，已可想見，故被告事後否認其曾簽發系爭支票，藉以
      暫時逃避告訴人持票催討會款，竟圖由會首林美珠負擔票款，以抵銷林美珠所
      積欠其之借款，乃屬人情之常，尚難憑此遽認被告有偽造有價證券之犯行。
五、綜上所述，被告所辯各情，經調查結果，應堪採信。此外，復查無其他確切之證
    據足證被告犯罪，依前開判例之意旨，應認不能證明被告犯罪。則原審所為被告
    無罪之諭知，並無不當。甲訴人上訴意旨，仍執：按參與民間互助會於標得會款
    後，固時有簽發本票供活會會員擔保情形，然未簽發本票者亦所在多有，焉能認
    同意借予他人名義參與互助會，即可認係概括授權他人簽發本票？況李文雄於告
    訴人丙○○持被告所簽發之本票向其追索時，即時提起確認本票債權不存在之訴
    ，益證其未曾同意被告以其名義簽發本票甚明。原審竟認有經授權，而為無罪之
    諭知，實有未洽等詞，指摘原判決不當，經核難認有理由，應予駁回。
六、被告經合法傳喚，無正當理由不到庭，爰不待其陳述逕行判決。
據上論斷，應依刑事訴訟法第三百六十八條、第三百七十一條，判決如主文。
本案經檢察官彭南雄到庭執行職務。
中    華    民    國        九十一      年     十二     月    二十六    日
                              臺灣高等法院高雄分院刑事第三庭
                                  審判長法官  周賢銳
                                        法官  莊崑山
                                        法官  謝宏宗
右正本證明與原本無異。
檢察官如不服本判決應於收受本判決後十日內向本院提出上訴書狀，其未述上訴理
由者，並得於提起上訴後十日內向本院補提理由書狀（均須按他造當事人之人數附繕
本)「切勿逕送上級法院」。
                                      書記官  王秀娟
中    華    民    國        九十一      年     十二     月     三十     日
                                                                      Ｈ
